【裁判字號】    92,家上,305
【裁判日期】    921125
【裁判案由】    確認繼承權
【裁判全文】
臺灣高等法院民事判決                            九十二年度家上字第三０五號
    上  訴  人  己○○
                庚○○
                壬○○
                癸○○
                辛○○
                戊○○
                甲○○
                丁○○
    共      同
    訴訟代理人  張政雄律師
    被  上訴人  乙○○
                丙○○
    共      同
    訴訟代理人  王玉珊律師
當事人間請求確認繼承權事件，上訴人對於中華民國九十二年七月三十一日臺灣臺北
地方法院九十一年度重家訴字第九號第一審判決提起上訴，本院於九十二年十一月十
一日言詞辯論終結，判決如左：
    主      文
上訴駁回。
第二審訴訟費用由上訴人負擔。
    事實及理由
一、本件被上訴人主張：伊母陳春菊於民國四十九年間結識上訴人之被繼承人黃榮圖
    ，進而同居而陸續懷胎生下伊兄弟二人，並由黃榮圖自幼撫育，伊兄弟二人與黃
    榮圖間確有親子關係存在，黃榮圖之遺產伊兄弟自得依法繼承，惟竟為上訴人等
    否認，為此訴請確認伊二人與黃榮圖間親子關係存在；又伊二人並無資力繳納全
    部遺產分割之費用，乃請求上訴人等先就附表一所示之不動產應協同伊二人辦理
    繼承登記，並為如附表二所示之分割方法為分割，再就分割結果協同辦理分割登
    記。原審除確認被上訴人與上訴人之被繼承人黃榮圖間親子關係存在外，其餘均
    為被上訴人敗訴判決，被上訴人就其敗訴部分並未聲明不服，已告確定。於本院
    之答辯聲明：駁回上訴。
二、上訴人則以：否認被上訴人為黃榮圖所出及自幼撫育，黃榮圖於生前並未承認被
    上訴人與其有父子關係，且遺言並未交代，被上訴人於黃榮圖生前並未請求黃榮
    圖認領，或於黃榮圖生病時探視，其於黃榮圖死後無法親自對質，始利用上訴人
    就其中過程一無所知，無法有效防禦，實有失公平與厚道，況被上訴人並未證明
    其母於被上訴人受胎期間與黃榮圖同居，並進而受黃榮圖自幼撫育，原審遽以被
    上訴人、被上訴人之母及與被上訴人其他關係密切之血親、姻親之證人片面證言
    ，即率爾為確認被上訴人與黃榮圖間親子關係存在之判決，為此提起上訴，上訴
    聲明：(一)原判決不利於上訴人部分廢棄。(二)右廢棄部分，被上訴人在第一審之訴
    駁回。
三、查本件被上訴人主張其母陳春菊與上訴人之被繼承人黃榮圖結識，進而同居並陸
    續懷胎產下其兄弟二人，且受黃榮圖自幼撫育等事實，為上訴人所否認，並以前
    詞置辯，是本件兩造爭執者厥為：(一)被上訴人與黃榮圖間有無血緣關係，被上訴
    人受胎期間，其母與黃榮圖有無同居事實？(二)黃榮圖有無自幼撫育被上訴人之事
    實？茲分述如下：
  (一)被上訴人與黃榮圖間有無血緣關係，被上訴人受胎期間，其母與黃榮圖有無同居
    事實部分：
  (1)上訴人否認黃榮圖興陳春菊有同居事實，並抗辯被上訴人之母陳春菊於懷孕前仍
    在酒家上班，黃榮圖是否為陳春菊唯一交往發生性關係對象，不無疑問，且陳春
    菊就其與黃榮圖二人同居情形描述前後矛盾不一，所述之時間點係在被上訴人乙
    ○○出生之後，而被上訴人丙○○出生地點為小北街一之一號，難謂有何受胎期
    間同居之事證云云。惟查：
  按民法第一千零六十七條第一項第一款所謂同居，以男女雙宿同眠為已足，無須
    同住一處，此就同條項第三、四款規定比照觀之自明（最高法院四十七年台上字
    第一八○六號判例參照）。本件黃榮圖於陳春菊在酒家上班時即與陳春菊發生性
    關係，除經陳春菊證述屬實（見原審卷一第一五三頁）外，並為上訴人所不爭執
    （見本院卷第三一頁），且依證人陳春菊所述，其至酒家上班認識黃榮圖，迄四
    、五個月後始發生關係，而知悉懷孕後旋即離開酒家，此後黃榮圖即予照顧之情
    （見原審卷一第一五一頁至一五三頁）可知，陳春菊雖在酒家工作，但並非當然
    於工作時即必與客人發生性關係，否則其與黃榮圖當無於認識四、五個月後始發
    生性關係之理。而酒客至酒家認識酒女後予以包養，酒女受包養後不再接待其他
    客人者，所在多有，且由黃榮圖在知悉陳春菊懷孕，並於陳春菊旋即辭去酒家工
    作後，即開始資助陳春菊生活費用並予以照顧之情（詳後述），益徵被上訴人稱
    事實上陳春菊當時即為黃榮圖包養者，應屬可採。上訴人復未舉證證明陳春菊於
    該段期間有結交其他男友並與之發生性關係行為，是尚難以陳春菊曾在酒家上班
    ，即遽認陳春菊必與其他客人發生性關係。黃榮圖於被上訴人乙○○受胎期間，
    既與陳春菊發生數次性關係，則縱黃榮圖與陳春菊並未在同一居所或住所共同居
    款所稱之同居事實。是上訴人以陳春菊於與黃榮圖發生性關係懷孕期間仍在酒家
    上班，即認被上訴人乙○○非自黃榮圖處受胎，尚無可採。
  證人陳彭緞妹證稱：伊見過與陳春菊交往之黃榮圖，因伊向陳春菊分租大北路房
    屋經營裁縫店，早上至店裡看到黃榮圖從陳春菊房間出來，亦看見黃榮圖拿錢及
    奶粉給陳春菊，且黃榮圖曾將小孩之幼稚園註冊費用託伊轉交陳春菊等語（見原
    審卷一第一五五至一五六頁），證人陳美惠證稱：我與陳春菊年齡只差四個月，
    平常往來密切，知道陳春菊之事，於陳春菊懷孕前即聽說她有這個男友（指黃榮
    圖），後來她懷孕，她生小孩時我與母親去看她，有看到黃榮圖，她介紹說我應
    該叫他姐夫。有看到黃榮圖拿錢給她買奶粉，我還問陳春菊夠用否，第二個小孩
    在大北路七十號也有看到黃榮圖，那時第二個小孩已會走路，他要接陳春菊和大
    的小孩出去玩。另亦看到黃榮圖拿生活費用給陳春菊，大的孩子在幼稚園得獎，
    黃榮圖還有拿錢給小孩等，後因工作關係，就較少去陳春菊處等語（見原審卷一
    第一五七至一五八頁）。證人雖未明確證稱黃榮圖與陳春菊同居，但由向陳春菊
    分租房間之證人陳彭緞妹所述「早上至店裡看到黃榮圖從陳春菊房間出來」乙語
    可知，在民風保守之民國五十年代，男子時常進出女子房間，迄早上始離房且不
    迴避旁人，堪見二人間之關係極為親密，是黃榮圖與陳春菊應有雙宿同眠之情，
    再參酌被上訴人丙○○係於陳春菊住在大北路七十號時所生，並經陳春菊證稱在
    卷（見原審卷一第一五四頁），足見被上訴人丙○○之受胎期間內，黃榮圖與陳
    春菊亦有同居事實。
  雖陳春菊於上訴人質問與黃榮圖在何處同居時證稱：在長泰街、士林大北路七十
    號同居時，黃榮圖都只有過夜一天，並沒有連續過夜二天（見原審卷一第一五三
    頁），嗣再稱長泰街是六十九年買的，住在那裡，黃榮圖每天來看我，但很少過
    夜等語（見同卷第一五四頁），前後所述同居情形略有不一，但很少過夜並非沒
    有過夜，且依前揭說明，男女僅需雙宿同眠為已足，又依
    數度遷徙，有
    二○六頁），其於事隔多年後對遷徙時間容有糢糊，但尚難據此即遽指其所述虛
    偽。是上訴人以陳春菊就其與黃榮圖二人同居情形描述前後矛盾不一，認二人無
    同居事實，尚無可採。另
    之一號出生（見原審卷一第一一九頁），但出（接）生地點或可能為醫院診所，
    其與戶籍或住居地不同，自屬常情。況實際住所與
    ，此觀之陳春菊稱遷居長泰街後因被上訴人等就學因素而未遷移
    一第一五四頁）等語，益徵
    峻郎出生地點與住居所不同認陳春菊所述同居事證不可採云云，亦無足採。
  上訴人復以陳春菊、陳彭緞妹、陳美惠或為被上訴人之母，或為親戚，所為證言
    迴護被上訴人，欠缺證據力云云。惟查：證人為不可代替之證據方法，如果確係
    在場聞見待證事實，而其證述又非虛偽者，縱令證人與當事人有親屬、親戚或其
    他利害關係，其證言亦非不可採信（最高法院五十三年台上字第二六七三號判例
    參照）。本件陳春菊為酒女，且未婚生子，在當時之民風觀念下，並非光彩之事
    ，當無大肆宣揚之理，而知悉其事者莫不為家人或極親近之親人，且證人陳彭緞
    妹又曾受黃榮圖之託轉交被上訴人之幼稚園註冊費用，就其親自經歷之事為陳述
    ，難謂有何虛偽，況年長者對目前之事記憶不佳，但對以往之事記憶清析者，為
    眾所周知，自難以證人陳彭緞妹年事已高對多年前往事及鎖事記憶清楚，即遽認
    其證言不可採。證人陳彭緞妹、陳美惠雖為陳春菊之親戚，但既係其親眼所見，
    且與事實相符，自得採為證據。上訴人並未舉證證明證人陳彭緞妹、陳美惠所述
    為虛偽，自難以其二人與被上訴人為至親關係，即遽認證人所述無證據力。又在
    性關係不開放之保守年代裡，身為人母者對其腹中血肉受胎自何人，衡情知之最
    詳，自難以其為被上訴人之至親，即遽認其所述均屬迴護虛偽之詞，是上訴人此
    部分之抗辯，亦無足採信。
  (2)「按認領子女之訴，關係生父之血統及非婚生子女之身分，與社會公益有關，法
    院得斟酌當事人所未提出之事實，為民事訴訟法第五百九十五條第一項所明定，
    足見此認領子女訴訟法院為審判時，不以當事人所提出之訴訟資料為限（最高法
    院五十三年台上字第一五九五號判例參照）。又依同法第二百八十八條規定，法
    院不能依當事人聲明之證據而得心證，或因其他情形認為必要時，得依職權調查
    證據；故爾，為真實血緣之發現，法院自應依職權為相當之調查，不能因一方當
    事人之不配合檢驗，而使他方當事人受不利之判決，否則即與上開規定不符。倘
    此親子血緣鑑定之勘驗方法，對親子關係之判定有其科學之依據及可信度，自屬
    上訴人重要且正當之證據方法。然為此親子血緣鑑定必須被上訴人本身參與始可
    ，如需被上訴人之血液等，亦即勘驗之標的物存在於被上訴人本身，而被上訴人
    拒絕提出時，雖法院不得強令為之，惟依民事訴訟法第三百六十七條準用同法第
    三百四十三條、第三百四十五條第一項規定，法院得以裁定命被上訴人提出該應
    受勘驗之標的物，被上訴人若無正當理由不從提出之命者，法院得審酌情形認他
    造即上訴人關於該勘驗標的物之主張或依該勘驗標的物應證之事實為真實，即受
    訴法院得依此對該阻撓勘驗之當事人課以不利益（最高法院九十年度台上字第二
    三六六號判決參照）。」。本件原審為鑑定兩造間（上訴人甲○○除外）是否具
    有兄弟血緣關係，而命上訴人協議一人赴法務部調查局接受血緣DNA鑑定，有該
    函文附卷可稽（見原審卷一第一七一頁），惟上訴人以事涉隱私不提供血液鑑定
    ，故未能鑑定，上訴本院時上訴人猶一再表示應尚有其他方法可資證明，惟仍拒
    絕提供血液供鑑定，依前揭說明，自應為不利上訴人之判斷。本院另審酌下列情
    形，亦無從為上訴人有利之認定：查陳春菊之血型為B型，被上訴人之血型均
    為O型，有被上訴人提出之台北市立陽明醫院血液學常規檢查報告單可參（見本
    院卷第六八頁），且為上訴人所不爭執，而黃榮圖之血型為O型，並據上訴人自
    承在卷（見本院卷第五六頁），依生物學上之分析，B型（bi、bb）與O型（ii
    ）之父母，可產下B型（bi）及O型（ii）子女，此為生物學上眾所週知之事，而
    本件被上訴人之血型均為O型，與黃榮圖同血型，且符合生物學分析。再者戊
    ○○於本院時稱黃榮圖死亡後，被上訴人乙○○係由上訴人癸○○帶來在黃榮圖
    靈前拈香祭拜，癸○○說乙○○係黃榮圖之子，上訴人甲○○認被上訴人有某種
    陰謀計畫而不悅等語（見本院卷第三六頁），堪見上訴人於黃榮圖生前即知黃榮
    圖與被上訴人間親密之關係。再參酌本院經兩造同意當庭拍攝被上訴人及上訴
    人壬○○、戊○○相片，與被上訴人提出之黃榮圖相片參互比照觀之（見本院卷
    第四四頁至四七頁），其四人與黃榮圖之身材、眉宇面貌頗為神似等情，可認被
    上訴人主張之事實為真實。上訴人再以黃榮圖並未為被上訴人取名及被上訴人祭
    祀者為陳姓祖先，可知被上訴人並非黃榮圖之骨肉云云。惟查：父為子取名固屬
    常情，但由母或祖父母取名者，亦非無有，自難以黃榮圖未親自為被上訴人取名
    ，即否認二者間之血緣關係。另黃榮圖家中另有婚生子女多人，黃家祖先不虞無
    人祭祀，是其未要求被上訴人祭祀黃家祖先，亦無違常情。而被上訴人現仍姓陳
    ，其祭祀陳姓祖先以飲水思源，亦無不當，是上訴人以此認被上訴人與黃榮圖無
    血緣關係，亦非可採。
  (3)綜上所述，被上訴人主張黃榮圖生前於被上訴人受胎期間內曾與其母陳春菊同居
    ，與被上訴人間有血緣關係存在，為可採。
  (二)黃榮圖有無自幼撫育被上訴人視為認領之事實部分：
  (1)證人陳彭緞妹證稱：伊分租陳春菊之房屋時見過黃榮圖拿錢及奶粉給陳春菊，且
    黃榮圖曾將小孩之幼稚園註冊費用託伊轉交陳春菊等語（見原審卷一第一五五至
    一五六頁），證人陳美惠亦證稱：我有看到黃榮圖拿錢給陳春菊買奶粉，我還問
    陳春菊夠用否，．．．．另亦看到黃榮圖拿生活費用予陳春菊，當大的孩子在幼
    稚園得獎，黃榮圖還有拿錢給小孩等語（見原審卷一第一五七至一五八頁），足
    證黃榮圖確有自幼即撫育被上訴人之事實。上訴人雖以證人為被上訴人之親屬，
    且對近四十年之往事及鎖事竟仍記憶猶新，認證人之證言係迴護之詞，不可採信
    。惟查證人為被上訴人之親屬（戚），但既係其親眼所見，依前揭說明，自得採
    為證據。而年長者對目前之事記憶不佳，但對以往之事記憶清析者，且為眾所週
    知之事，已如前述，是自難以證人陳彭緞妹年事已高對多年前往事及鎖事記憶清
    楚，即遽認其證言不可採。
  (2)證人蘇國俊證稱其曾受黃榮圖之託按月轉交金錢予陳春菊，期間約有七、八年或
    五、六年，迄八十二年其離開飯店前半年、一年為止等語（見原審卷一第一六○
    頁），並經證人洪錫凱證實在卷（見原審卷一第一六三頁），上訴人亦自承陳春
    菊之謀生能力較差，黃榮圖於六十一年另娶他人後仍繼續資助陳春菊生活費用，
    但辯稱係「基於道義」，且斯時被上訴人已成年，與扶養被上訴人之扶養費用無
    關云云（見本院卷第二八頁反面、六一頁反面）。惟查被上訴人分別為五十年、
    五十三年出生（見原審卷一第二○四頁），於證人蘇國俊轉交金錢期間被上訴人
    或已成年，但六十一年間僅為十一歲、八歲之兒童，核與上訴人辯稱其資助陳春
    菊生活費用時被上訴人已成年者不符。又依證人蘇國俊所述，黃榮圖於被上訴人
    成年後猶繼續按月給付陳春菊生活費用，則在被上訴人成年前，陳春菊之謀生能
    力既不佳，又需扶養小孩，經濟負擔較重，「基於道義」，黃榮圖更無不予資助
    之理，此由上訴人自承黃榮圖於六十一年另娶他人後仍繼續資助陳春菊生活費用
    可知雙方關係親密無疑。再參酌證人陳彭緞妹及陳美惠證稱見過黃榮圖拿錢及奶
    粉給陳春菊等語，益徵此生活費用當亦包含被上訴人之扶養費用至明。苟被上訴
    人非黃榮圖之骨肉，且陳春菊又係從事特種行業，黃榮圖若僅為陳春菊恩客之一
    ，則黃榮圖於原配偶死亡後在六十一年另娶他人，應無「基於道義」繼續提供陳
    春菊生活費用長達二十餘年之必要。再參以被上訴人丙○○購置新屋，黃榮圖亦
    提供發票人名義為上訴人庚○○之面額新台幣（下同）四百萬元支票，供其繳交
    房屋貸款，有被上訴人提出之丙○○存摺可參（見原審卷一第二○八頁），且經
    彰化商業銀行建成分行函覆該支票發票人確係上訴人庚○○，並有該分行函覆之
    文件附卷可稽（見原審卷一第一七八、二○七頁），益徵黃榮圖與被上訴人間關
    係之密切，否則當無一次給付四百萬元予非親非故之人之理。上訴人雖以此項金
    錢交付係借貸或贈與，原因不明，與黃榮圖是否自幼撫育被上訴人無關云云。但
    依前述，可知黃榮圖自幼即有撫育被上訴人之事實，則其為丙○○清償房屋貸款
    ，自屬可能。是被上訴人主張黃榮圖為其繳交房屋貸款者為可採。
  (3)上訴人再以黃榮圖會年華老去，被上訴人亦會成長，黃榮圖當無承諾照顧其母子
    一輩子，被上訴人主張黃榮圖承諾照顧被上訴人母子一輩子為不實，且被上訴人
    於其成年後二年未請求強制認領，亦可知與黃榮圖無關係云云。但查承諾「照顧
    他人一輩子」之語，應由當時情境觀之，況承諾照顧一輩子，僅為陳述情感上表
    示負責之習用語，尚難以黃榮圖亦會老有無力照顧之情，即認被上訴人所述為虛
    偽。又被上訴人等因經濟上均依賴黃榮圖，且黃榮圖自幼即照顧撫育被上訴人並
    承諾照顧情形下，於黃榮圖生前未提起強制認領，亦不違常情。況自幼撫育，即
    視為認領，更無庸請求強制認領。是上訴人此之抗辯亦無足採。
  (4)綜上所述，被上訴人主張自幼受黃榮圖撫育者為可採，上訴人否認被上訴人為黃
    榮圖所出及自幼撫育，洵非可採。
四、按非婚生子女經生父認領者，視為婚生子女，其經生父撫育者，視為認領，民法
    第一千零六十五條第一項有明文規定。本件被上訴人為黃榮圖所出，且經生父黃
    榮圖自幼撫育，已如前述，則依前揭法條規定視為認領，並進而視為黃榮圖之婚
    生子女，被上訴人與被繼承人黃榮圖間即有親子關係存在。上訴人為被繼承人黃
    榮圖之配偶或子女，且為被繼承人黃榮圖之繼承人，有黃榮圖遺產稅申報資料可
    稽（見原審卷一第二三至三五頁）。上訴人否認被上訴人與上訴人之被繼承人黃
    榮圖間有親子關係存在，被上訴人因而訴請確認其與上訴人之被繼承人黃榮圖間
    親子關係存在，即屬正當，應予准許。原審就此部分為被上訴人勝訴判決，並無
    不合。上訴意旨指摘原判決此部分不當，求予廢棄改判，為無理由，應予駁回上
    訴。
五、本件事證已臻明確，兩造其餘攻擊防禦方法於判決之結果無影響，爰不一一贅述
    ，併予敘明。
六、據上論結，本件上訴為無理由，依民事訴訟法第四百四十九條第一項、第七十八
    條、第八十五條第一項前段，判決如主文。
中      華      民      國    九十二    年      十一  月      二十五    日
                              民事第八庭
                                  審判長法  官  鄭  三  源
                                        法  官  郭  松  濤
                                        法  官  周  美  月
正本係照原本作成。
如不服本判決，應於收受送達後二十日內向本院提出上訴書狀，其未表明上訴理由者
，應於提出上訴後二十日內向本院補提理由書狀（均須按他造當事人之人數附繕本）
上訴時應提出委任律師或具有律師資格之人之委任狀；委任有律師資格者，另應附具
律師資格證書及釋明委任人與受任人有民事訴訟法第四百六十六條之一第一項但書或
第二項（詳附註）所定關係之釋明文書影本。
中      華      民      國    九十二    年      十一  月      二十五    日
                                        書記官  陳  啟  文
附註：
民事訴訟法第四百六十六條之一（第一項、第二項）：
對於第二審判決上訴，上訴人應委任律師為訴訟代理人。但上訴人或其他法定代理人
具有律師資格者，不在此限。
上訴人之配偶、三親等內之血親、二親等內之姻親，或上訴人為法人、中央或地方機
關時，其所屬專任人員具有律師資格並經法院認為適當者，亦得為第三審訴訟代理人
。


司法院資訊處製作；財團法人民間司法改革基金會備份。
